最高法院刑事判決　　　　　　　九十四年度台非字第一０一號
　　上 訴 人　最高法院檢察署檢察總長
　　被　告　　甲○○
　　　　　　　　　　　之1
上列上訴人因被告公共危險案件，對於台灣高等法院台中分院中
華民國九十三年六月十七日第二審確定判決（九十二年度上易字
第一０六二號，起訴案號：台灣台中地方法院檢察署八十九年度
偵字第三四九三號），認為違法，提起非常上訴，本院判決如下
：
    主  文
上訴駁回。
    理  由
非常上訴理由稱：「按依法應於審判期日調查之證據而未予調查
者，或判決不載理由者，其判決當然為違背法令，刑事訴訟法第
三百七十九條第十款、第十四款分別定有明文。本件台中縣大雅
鄉○○路六十六、六十八號廠房發生火災之原因，據台中縣消防
局調查報告結論，認『本案災戶大雅鄉○○路六十六號、六十八
號，係相互仳鄰之木器加工廠，據現場燃燒後狀況及火流延燒路
徑研判，大雅鄉○○路六十六號應為起火戶，噴漆室之噴漆檯附
近，應受較長時間之燃燒，應為最初起火點。噴漆臺風扇電動機
附近鐵質受燒嚴重變色，附著於噴漆臺之漆渣亦嚴重受燒炭化，
且有剝落現象，風扇之金屬葉片均已燒熔，又噴漆臺配電盤之無
熔絲開關呈跳脫狀態，故本案起火原因，不排除風扇葉片轉軸附
近附著大量之漆渣，致運轉作業中或運轉後蓄熱，經長時間醞釀
而引燃火災之可能性』，有台中縣消防局火災調查報告書可稽。
而本案經台中縣政府火災鑑定委員會再次鑑定結果，則認：起火
戶研判為台中縣大雅鄉六十六號，起火點為噴漆室附近，雖因現
場燒燬嚴重，且時間久遠，而無法精確研判起火原因，惟因現場
用電設備燒損嚴重及配電盤無熔絲開關呈跳脫狀，故不排除係因
用電設備故障引起火災之可能，有台中縣政府火災鑑定委員會九
十年五月十六日九０中縣府消鑑字第００五號函及函附之火災鑑
定報告書可憑。依上開報告觀之，台中縣消防局調查報告乃認本
案起火原因係被告公司噴漆臺風扇葉片轉軸附近附著大量之漆渣
，致運轉作業中或運轉後蓄熱，經長時間醞釀而引燃火災，台中
縣政府火災鑑定委員會則認起火原因係因用電設備故障引起火災
，兩者所認之起火原因並不相同，一審判決認定本件起火原因係
被告公司噴漆臺風扇葉片轉軸附近附著大量之漆渣，致運轉作業
中或運轉後蓄熱，經長時間醞釀而引燃火災，應係採台中縣消防
局火災調查報告作為認定之依據。被告上訴二審後，原審曾就被
告對台中縣消防局火災調查報告質疑風扇蓄熱引燃部分，再送請
財團法人工業技術發展研究所鑑定，經該所派員勘查火災現場並
就上開風扇電動機加以鑑定結果，認：『４、現場情況：（１）
火災現場有兩支直立之排風管（現已因火災後倒塌）排風管內置
有塑膠扇葉，由外側之約一馬力之馬達帶動。（２）風管下方設
有圍牆圍繞，觀察後發現圍牆內之地面及內壁有燒燻焦黑之痕跡
，但是外壁卻有較嚴重之龜裂、剝落情況，依照混凝土塗敷層受
熱之現象由輕微至嚴重的狀態為變色、龜裂、剝落、白粉化。５
、狀況推論：（１）若是風管之風扇蓄熱或產生火花，則應位於
其下方之物品開始燃燒或燃燒較為嚴重，但現場之狀況卻非如此
，反而是外牆較為嚴重。（２）直立之風管（尤其在天氣有風速
時）長約三米之排風管有強烈之文氏管效應（煙窗效應），排風
管算馬達未動亦有強烈之氣流往外吸造成扇葉燒毀嚴重。（３）
六十六號屋主離開工廠十四小時後發生火災，除非電扇電源未關
閉繼續運轉，否則電之熱量會漸去甚至完全消失（尤其時處十一
月分之冬季），應無可能蓄熱而引起火災。……６、鑑定結果：
故認為本案起火原因應非電扇電動機風扇葉片轉軸等蓄熱所造成
，應該是從風管以外的地方開始起火。』有該所出具之鑑定研究
報告書附卷可稽，按此鑑定研究報告係就現場狀況及風扇葉片之
燒燬情形實際鑑驗後予以研判，並具體載明其認定之理由，其認
定與台中縣消防局所製之火災調查報告書，推認本案起火原因「
不排除」風扇葉片轉軸附近附著大量之漆渣，致運轉作業中或運
轉後蓄熱，經長時間醞釀而引燃火災之可能性，並不相符，原審
對兩者何以不符之原因，並未予以調查，亦未請鑑定人員為適當
之說明，且對財團法人工業技術發展研究所鑑定報告所指被告離
開工廠十四小時後發生火災，除非電扇電源未關閉繼續運轉，否
則電之熱量會漸去甚至完全消失（尤其時處十一月份之冬季），
應無可能蓄熱而引起火災部分，並未說明何以不足採取之理由，
即逕認被告公司噴漆臺風扇葉片轉軸運轉作業中或運轉後蓄熱，
經長時間醞釀而引燃火災，自有應調查之證據未調查及判決不載
理由之違法，且顯然影響判決結果。案經確定，且於被告不利，
爰依刑事訴訟法第四百四十一條、第四百四十三條提起非常上訴
，以資糾正」等語。
本院按依法應於審判期日調查之證據未予調查，致適用法令違誤
，而顯然於判決有所影響者，固屬判決違背法令；但此所稱應調
查之證據，係指與待證事實有重要關係，在客觀上有其調查必要
性之證據，為法院認定事實及適用法律之基礎者而言，若非此所
稱之證據而未予調查者，本不屬於上開應調查證據之範圍，縱法
院未予調查，亦不得據為非常上訴之理由。本件台中縣大雅鄉○
○路六十六號、六十八號火災之起火原因，據台中縣消防局調查
鑑定結果，認台中縣大雅鄉○○路六十六號為起火戶，其噴漆室
之噴漆檯附近為最初起火點，不排除係噴漆檯風扇電動機葉片轉
軸附近附著大量之漆渣，致運轉作業中或運轉後蓄熱，經長時間
醞釀而引燃火災之可能性。嗣經台中縣政府火災鑑定委員會再次
鑑定結果，亦研判起火戶為台中縣大雅鄉六十六號，起火點為噴
漆室附近。其後原審法院依被告請求，再囑託財團法人工業技術
發展研究所鑑定，鑑定結論謂：「本案火災應不是電扇電動機的
風扇葉片轉軸附近著有大量漆渣致運轉蓄熱而引燃。起火原因應
該是從風管、電動機以外的地方開始起火的，至於是何處開始起
火的，因現場離事發經過時間較久，受到較多的破壞，無法再進
行鑑定是否為該處電線線路所造成」云云。該研究所與台中縣消
防局之鑑定結果雖然不符，惟依卷證資料，本件火災係民國八十
八年十一月二十八日發生，該研究所至九十三年一月間始行鑑定
，且表示因時間久遠，已無法鑑定何處為起火點，而台中縣消防
局則於事發後之八十八年十一月二十八日起至同年十二月間，及
時多次至現場勘查鑑定，當時現場尚未經破壞，鑑定報告復明確
敘明其研判起火點之事證與理由，原確定判決採信台中縣消防局
之鑑定結果，並已說明財團法人工業技術發展研究所之鑑定結果
何以不足採納之理由，此乃原審法院本其採證認事自由判斷之適
法職權行使，況後者之鑑定業已說明無法再行鑑定，從而亦無再
調查鑑定結果不符原因之必要性，原審未再為其他無益之調查，
復於判決內已加說明其取捨論斷之理由，要無應於審判期日調查
之證據未予調查或判決理由不備之違法。綜上所述，本件非常上
訴為無理由，應予駁回。
據上論結，應依刑事訴訟法第四百四十六條，判決如主文。
中　　華　　民　　國　九十四　年　　四　　月  二十八  日
                      最高法院刑事第九庭
                          審判長法官  張　淳　淙
                                法官  張　春　福
                                法官  呂　丹　玉
                                法官  洪　昌　宏
                                法官  王　居　財
      本件正本證明與原本無異
                                      書  記  官
中　　華　　民　　國　九十四　年　　五　　月    五  　日
                                                  Ｍ
